【裁判字號】    89,判,2007
【裁判日期】    890616
【裁判案由】    土地稅法
【裁判全文】
行  政  法  院  判  決                          八十九年度判字第二○○七號
    原      告  甲○○
    被      告  桃園縣稅捐稽徵處
右當事人間因土地稅法事件，原告不服財政部中華民國八十八年六月二十四日台財訴
第000000000號再訴願決定，提起行政訴訟，本院判決如左︰
    主  文
再訴願決定、訴願決定及原處分（復查決定）均撤銷。
    事  實
緣原告於民國八十一年三月三十一日買賣取得坐落桃園縣觀音鄉○○段五八五、五九
六、五九七、五九八、五九九地號等五筆農業用地，並申准依土地稅法第三十九條之
二第一項免徵土地增值稅新台幣（以下同）三、○○九、二四八元在案。嗣經被告於
八十七年一月二十日派員會同農業、地政機關人員實地勘查結果，發現上開土地有挖
砂情事，與鄰近土地落差約達七公尺之深，核有非依法令變更為非農業用地使用之情
事，爰依土地稅法第五十五條之二第一項第三款處以原免徵土地增值稅額二倍之罰鍰
計六、○一八、四○○元（計至百元止）。原告不服，申請復查，未獲變更，提起訴
願、再訴願，遞遭決定駁回，遂提起行政訴訟，茲摘兩造訴辯意旨於次：
原告起訴意旨及補充理由略謂：一、原告依土地稅法第三十九條之二第一項取得之農
業用地，於核准休耕期間，部分面積土地遭不明人士盜採砂石，上開土地雖有挖砂情
事，所幸發現得早，並不嚴重，與鄰近土地之落差係原告取得該筆土地之前，即存在
之現象，並非經盜採砂石後才有之落差，究其原因：係天然落差加整地之結果，所謂
整地之結果，因草漯地段之地形較為特殊，土地為一小塊一小塊之丘陵地，不適合機
械化耕作（當時耕耘機俗稱鐵牛），又因受同為觀音鄉之新坡、廣福等段，於六十年
間左右農地重劃後，農地所有人紛紛配合政府之政策，推廣農業機械化（一、購農機
可領補助金，不足部分並可無息貸款。二、農地化小為大，挖高補低整地費用，可無
息貸款）之優良效應，本地段之前持有人等，皆起而效法整地，整地雖無法接受補助
（非重劃區），但購農機仍可接受補助及無息貸款，因整地之關係更加深原與鄰近土
地之落差，以上所陳屬實。二、免稅農地於休耕期間被頃倒垃圾，但如恢復原狀免罰
（八十八年二月九日財證部台財稅字第八八○○七二二七號函釋在案），原告依土地
稅法第三十九條之二第一項取得之農業用地，於核准休耕期間，部分面積土地遭不明
人士盜採砂石，嗣後已雇工恢復原狀，並無故意廢耕，改做非農業用地使用之情形，
核與上開函釋符合，請准免依同法第五十五條之二規定免罰。三、按土地稅法第五十
五條之二第一項有關不繼續耕作之罰鍰規定乃係因取得者之行為而有該項所列之三款
之情事，才加以處罰，假如非可歸責之農業用地取得者之行為，土地遭人擅自使用（
例如遭人竊佔後建屋、挖土等），則農地取得者於民事上本即為受有損害之人，如再
對之為罰鍰之處分，與土地稅法第五十五條之二第一項之立法意旨及其文義即不合。
四、查台灣桃園地方法院檢察署於偵查本案之刑事責任時，許禮嚴及侯家和均自承整
地契約係渠二人簽訂，原告並不知情，此有偵查筆錄可稽，故吳文翔私擅挖砂即與原
告無關，被告認為原告應處罰鍰，即有違誤。五、況且本案之土地距海不遠，原土壤
含鹽量較高，本不適合農作，且地貌原亦不平整，地勢亦較低，故合資購地之侯家和
委請他人整地或填土，亦屬於日後作為農業用地使用之事先準備工程而已，於客觀上
並無法認定已作為非農業用地使用或挖掘完成後將會作為非農業用地使用，被告僅依
一次之會勘時之現狀即認為土地業已變更為非農業用地使用，亦有草率之嫌。六、因
本案尚在司法機關調查中，究竟是否因原告之行為而有農業用地非依法令變更為非農
業用地使用之情事，或是土地遭他人盜採砂石，仍有待司法機關來認定，被告應待司
法判決後再作處分，以符法制及正義，否則極易遭民怨。原告如悉數繳納罰鍰，司法
機關經調查審判後卻認為本案與原告無關，則原告是否須另請求被告返還。七、土地
稅法增訂第三十九條之二條文第一項規定及刪除第五十五條之二條文，業經總統於中
華民國八十九年一月二十六日華總一義字第八九○○○一七四○○號令公布，免除土
地增值稅在案。八、綜上所述理由，被告之處分不但認事用法有違誤，處分之時機亦
有不當。請求將原處分撤銷等語。
被告答辯意旨略謂：一、按「依第三十九條之二第一項取得之農業用地，取得者於完
成移轉登記後，非依法令變更為非農業用地使用，處以原免徵土地增值稅額二倍之罰
鍰。」為土地稅法第五十五條之二第一項第三款所明定。本案原告於八十一年三月三
十一日依土地稅法第三十九條之二第一項規定，取得系爭土地，經被告於八十七年一
月二十日會同農業、地政機關會勘發現系爭等土地有挖砂情事，遂依前揭規定處二倍
罰鍰六、○一八、四○○元，並無不合。二、原告主張系爭土地於核准休耕期間部分
面積土地遭不明人士盜採砂石，與鄰近土地之落差大係原告取得該筆土地之前即存在
之現象，並非經盜採砂石後才有之落差，又系爭土地嗣後已雇工恢復原狀，請求依財
政部八十八年二月九日台財稅第八八○○七二二七七號函釋規定免罰一節，查原告依
土地稅法第三十九條之二免徵土地增值稅規定取得系爭農業用地，其就該等土地即應
負有繼續耕作之義務，原告雖提出系爭土地（五八五地號除外）之八十六年二期休耕
資料，惟依桃園縣政府八十六年十二月二十日府地用字第二四九八二二號函略以該五
筆土地經觀音鄉公所檢查結果，現擅自開墾已違反編定使用，又經被告於八十七年一
月二十日會同農業、地政機關會勘系爭土地皆有挖砂情事，有會勘紀錄及照片附案可
稽，違章事實洵堪認定。又本案原告於訴願時主張系爭土地遭吳文翔等人擅自盜挖，
核與前揭財政部八十八年二月九日台財稅第八八○○七二二七七號函釋．．．遭不明
人士傾倒廢棄物．．．之規定不符，自應受處罰，是原告之主張，核無足採，應予駁
回。三、綜上論結，原告之訴應認為無理由，請求駁回原告之訴等語。
    理  由
本件原處分（復查決定）、訴願決定及再訴願決定係以：「本件被告以原告於八十一
年三月三十一日買賣取得坐落桃園縣觀音鄉○○段五八五、五九六、五九七、五九八
、五九九地號等五筆農業用地，並申准依土地稅法第三十九條之二第一項免徵土地增
值稅三、○○九、二四八元在案。嗣經被告於八十七年一月二十日派員會同農業、地
政機關人員實地勘查結果，發現上開土地有挖砂情事，與鄰近土地落差約達七公尺之
深，核有非依法令變更為非農業用地使用之情事。爰依土地稅法第五十五條之二第一
項第三款處以原免徵土地增值稅額二倍之罰鍰計六、○一八、四○○元。均無不合。
」為由，駁回原告之復查及一再訴願，固非無見。惟查，土地稅法第五十五條之二規
定：「依第三十九條之二第一項取得之農業用地，取得者於完成移轉登記後，有左列
不繼續耕作情形之一者，處以原免徵土地增值稅額二倍之罰鍰，其金額不得少於取得
申報移轉現值百分之二：一、再移轉與非自行耕作農民。二、非依第二十二條之一規
定之各項原因，閒置不用者。三、非依法令變更為非農業用地使用。前項應處罰鍰之
土地，不繼續耕作面積未達每宗土地原免徵土地增值稅土地面積之五分之一，其罰鍰
得按實際不繼續耕作面積比率計算。但以一次為限。」，業於八十九年一月二十六日
經總統公布刪除，而此業經總統公布刪除之土地稅法第五十五條之二，並非法律定有
施行期間者，縱因期間屆滿而失效，對於有效施行期間內違犯之行為，仍適用之情形
（即非限時法），而於原告行為後，本件行政訴訟中（即裁處確定前），被告據以裁
處之土地稅法第五十五條之二規定既經總統公布刪除，似已失其所據，原處分（復查
決定）、訴願決定及再訴願決定均未及審酌，原告執以指摘，即非無理由，自應將再
訴願決定、訴願決定及原處分（復查決定）均撤銷，由被告查明後，另為適法之處分
，以符法制。
據上論結，本件原告之訴為有理由，爰依行政訴訟法第二十六條前段，判決如主文。
中    華    民    國     八十九      年      六      月      十六       日
                    行 政 法 院 第 六 庭
                                審 判 長 評  事      徐  樹  海
                                         評  事      林  茂  權
                                         評  事      高  啟  燦
                                         評  事      蔡  進  田
                                         評  事      劉  鑫  楨
右  正  本  證  明  與  原  本  無  異
                                         法院書記官  陳  盛  信
中    華    民    國     八十九      年      六      月      十九       日


司法院資訊處製作；財團法人民間司法改革基金會備份。
